【裁判字號】    92,上易,20
【裁判日期】    920516
【裁判案由】    詐欺
【裁判全文】
臺灣高等法院刑事判決                              九十二年度上易字第二０號
    上  訴  人  台灣板橋地方法院檢察署檢察官
    被      告  乙○○
右上訴人，因被告詐欺案件，不服臺灣板橋地方法院，九十年度易緝字第一二一號，
中華民國九十一年十一月十二日第一審判決（起訴案號：臺灣板橋地方法院檢察署八
十八年偵字第二二七五九號）提起上訴，本院判決如左：
    主    文
原判決撤銷。
乙○○連續以詐術得財產上不法之利益，處有期徒刑陸月，如易科罰金以佰元折算
壹日。
    事    實
一、乙○○係蒼茂企業有限公司（下簡稱蒼茂公司）之負責人，於民國八十八年四月
    間，明知蒼茂公司週轉已陷於支付困難，竟基於意圖為自己不法利益之概括犯意
    ，仍承包台北縣鶯歌鎮○○○段二四七之一號伍虹企業有限公司（下稱伍虹公司
    ）興建廠房工程，並將綁鋼筋、模板、混凝土、地下室挖土、工程廢土等工程細
    目經由甲○○之介紹分別轉包予祥鑫興業股份有限公司（下簡稱祥鑫公司）、南
    北工程有限公司（下簡稱南北工程公司）、馭權有限公司（簡稱馭權公司）、太
    漢企業有限公司（下簡稱太漢公司）、丙○○及甲○○等人，言明按施工進度給
    付工程款之詐術方法，俟祥鑫等公司之工程陸續完工，向乙○○請款時，周某竟
    趁其交予先行完工之祥鑫及太漢公司之遠期支票未及兌現期間，請得上開工程款
    後避居他處，以致祥鑫等公司請款無著，上開支票屆期提示，亦未獲兌現，始知
    受騙。祥鑫公司等共計工程款新台幣（下同）一百八十餘萬元未獲清償（馭權公
    司二十八萬餘元、太漢公司三十餘萬元、祥鑫公司四十八萬餘元、丙○○五萬餘
    元、南北工程公司四十八萬元）。
二、案經被害人祥鑫公司、南北工程公司、馭權公司、太漢公司、丙○○及甲○○訴
    請台灣板橋地方法院檢察署檢察官偵查起訴。
    理    由
一、前揭犯罪事實，訊據被告乙○○固不否認曾於前揭時地承攬上開工程，並轉包予
    告訴人甲○○，再由甲○○分別發包予告訴人祥鑫公司、南北工程、馭權公司、
    太漢公司、丙○○，嗣後尚未支付工程款等情不諱，惟矢口否認有何詐欺犯行，
    辯稱：「我是包給甲○○做。後來工程款追加，業者方面沒有辦法追加，我才賠
    本繼續作，後來業者也不同意我追加，我有三個工地都出問題，我們有合約。這
    件是估價問題。另外二件是上游廠商跑掉了。我不是故意倒的。我從事此業常遇
    到倒閉。今年因為景氣不好，加上同時有三家廠商的問題才週轉不靈。先前所承
    包之中和工地為違建，經拆除後未領得尾款一百萬元，復因本件伍虹公司工地之
    地下室工程經追加一百二十萬元款，但伍虹公司拒絕承認，乃由伊自行承擔，至
    伍虹工地領走之一百萬元，其中支付建築師四十五萬元，十萬元是圍籬的部分，
    甲○○拿十幾萬元，三十幾萬元是廢土的費用，係嗣後陷於支付不能，並非在承
    接工程之初即有詐欺之意云云。查告訴人甲○○於原審陳稱被告當時每個小包都
    有直接接洽，而且有將票開給他們；於本院審理時陳稱被告請其做技術性指導，
    要其負責工地及找分包之廠商，他說會直接付給廠商，核與前開廠商代表人或代
    理人黃林樹枝、丁○○、李進發於本院所證情節相符，且被告確係直接簽發支票
    交付馭權公司，亦據甲○○證述在卷，足證告訴人甲○○僅係介紹其他廠商向被
    告分包各單項工程，被告供稱全部工程轉包予甲○○，再由甲○○分別發包予其
    他廠商，應非事實，是本件告訴人均係直接與被告有承包工程之關係，應可認定
    ，核先敘明。被告確有積欠工程款或簽發遠期支票支付各項工程款，嗣經提示均
    經退票等語，迭據告訴代表人黃林樹枝、鄭明輝、丁○○、甲○○、丙○○及告
    訴代理人李進發分別於原審或本院審理時到庭指述綦詳，並有請款明細表、出貨
    簽收單、估價單、契約書、支票及退票理由單影本在卷。被告雖辯稱為中和工地
    拖累，致一百萬元尾款未收到云云，惟查告訴人甲○○於原審證稱其與被告是雇
    主與承攬關係，本件工程發生問題是在八十八年九月，中和工地是在八十九年的
    時候發生問題，與本件無關（原審九十一年八月二十二日訊問筆錄）。被告自不
    得以中和工地事後發生問題而以之證明本件無法發放工程款為該工地拖累所致，
    其理甚明。查被告向伍虹公司共領得工程款兩百萬元左右，而其另向伍虹公司借
    得款項一百五十萬元左右，業據伍虹公司經理陳慶隆於原審證述綦詳（原審九十
    一年九月三日調查筆錄），被告並直承證人陳慶隆所證均屬實在（其於原審辯稱
    僅領得工程款一百萬元，應非事實。）被告於偵查中供稱本件工程領得之款項三
    百多萬元挪用到別的工地支付別人的錢，因為先前的工地被人倒了，先付別工地
    的材料錢（偵查卷第六十三頁）。原審依職權查詢被告票信情形，得知被告於八
    十八年二月間有數次退票紀錄，被告經營之蒼茂公司則於八十五年十月至八十六
    年十月間有退票紀錄，有台北市票據交換所、桃園縣票據交換所函附於原審卷可
    按，足以證明被告於發包工程之時，明知公司財務已陷於支付困難，竟隱瞞上情
    ，分包予各告訴人，坐收工程款以清償個人債務，足徵其顯有為自己不法利益之
    意圖甚明。被告辯稱無詐欺故意云云，無非卸責之詞，不足採信，被告詐欺犯行
    ，堪以認定。
二、核被告所為，係犯刑法第三百三十九條第二項之詐欺得利罪。其先後多次所為，
    時間緊接、手法相同，顯係基於概括之犯意為之，為連續犯，應論以一罪，並加
    重其刑。
三、原審未能細究被告係於財務陷於支付困難時，加以隱瞞，致告訴人等陷於錯誤而
    分別承包其工程，且被告於領得工程款後不支付積欠之承攬工程款，竟認被告所
    為係營造商慣例上所常見，而為被告無罪之判決，其所為認定，自有可議。檢察
    官上訴，認原判決不當，核有理由，自應由本院將原判決撤銷改判。本院審酌被
    告犯罪之動機、目的、手段、詐得之利益高達一百八十餘萬元，事發後至今三年
    餘迄未與被害人和解賠償損害等一切情狀，量處有期徒刑陸月。查被告行為後刑
    法第四十一條業於九十年一月十一日修正公布施行，修正後之刑法第四十一條第
    一項規定，最重本刑五年以下徒刑之罪，經宣告六月以下徒刑者，得宣告易科罰
    金，此項修正有利被告，爰就其宣告刑，併諭知如易科罰金以佰元折算壹日。
四、據上論斷，應依刑事訴訟法第三百六十九條第一項前段、第三百六十四條、第二
    百九十九條第一項前段，刑法第二條第一項前段、第五十六條、第三百三十九條
    第二項、第四十一條第一項，罰金罰鍰提高標準條例第一條前段、第二條，判決
    如主文。
本案經檢察官蔡薰慧到庭執行職務。
中    華    民    國    九十二    年        五      月        十六      日
                              臺灣高等法院刑事第四庭
                                  審判長法  官  蔡  永  昌
                                        法  官  徐  昌  錦
                                        法  官  陳  榮  和
右正本證明與原本無異。
不得上訴。
                                        書記官  劉  麗  芬
中    華    民    國    九十二    年        五      月        十九      日
附錄本案論罪科刑法條：
刑法第三百三十九條第二項
意圖為自己或第三人不法之所有，以詐術使人將本人或第三人之物交付者，處五年以
下有期徒刑、拘役或科或併科一千元以下罰金。
以前項方法得財產上不法之利益或使第三人得之者，亦同。
前二項之未遂犯罰之。


司法院資訊處製作；財團法人民間司法改革基金會備份。
